【裁判字號】    85,台上,1012
【裁判日期】    850229
【裁判案由】    偽造文書
【裁判全文】
最高法院刑事判決                              八十五年度台上字第一○一二號
    上 訴 人  甲○○  男
右上訴人因偽造文書案件，不服台灣高等法院高雄分院中華民國八十四年七月十一日
第二審判決（八十四年度上訴字第一二五八號，起訴案號：台灣屏東地方法院檢察署
八十三年度偵字第六四五四號），提起上訴，本院判決如左：
    主  文
原判決撤銷，發回台灣高等法院高雄分院。
    理  由
本件原判決認定上訴人甲○○於民國八十二年九月一日起至同年十二月底止，與林茂
樑有工程轉包契約關係，同年十一月間，上訴人為向其上包礎固建設股份有限公司（
下稱礎固公司）請領工程款，竟意圖為自己不法之所有，至屏東縣車城鄉○○村○○
路七號林茂樑住處，乘林某不注意之際，竊取林茂樑所有第ＴＮ00000000、
ＴＮ00000000號空白統一發票三聯單二份，並盜蓋「茂盛土木包工業統一發
票專用章」於其上，得手後，回高雄市承巢公司，囑其不知情之會計簡玉鳳，同時
在該二份空白統一發票上，各填載買受人榮俊建設開發（股）公司，日期八十二年十
一月二十五日，品名模板工程，金額新台幣（下同）二百萬元，營業稅十萬元，總計
二百十萬元，於同年十一月間某日，持向礎固公司請領工程款，足以生損害於林茂樑
等情，因而撤銷第一審之科刑判決，改判仍論處上訴人以行使偽造私文書，足以生損
害於他人罪刑，固非無見。惟查：(一)刑法上之偽造文書罪，須足生損害於公眾或他人
為成立要件，而所謂足生損害，係指他人有可受法律保護之利益，因此遭受損害或有
受損害之虞而言，若他人對行為人原負有製作某種文書之義務而不履行，由行為人代
為製作若無損於他人之合法利益，自與偽造文書罪之構成要件不合。上訴人一再辯稱
：林茂樑向伊轉包伊向礎固公司承攬之「印象關山」房屋新建工程，已向伊領取工程
款四百七十萬元，本有簽發交付同額之統一發票給伊之義務，林某為逃避稅金，始終
推拖不交付統一發票，伊催逼甚急，仍推說不會開，遂將空白統一發票交伊簽發云云
。如上訴人所辯林茂樑已向其領取工程款四百七十萬元工程款延不簽發統一發票之
事實不虛，林茂樑是否即有簽發同額統一發票交付上訴人之義務﹖若林茂樑確有簽發
同額統一發票交付上訴人之義務，而藉故延不簽發，上訴人代為簽發，是否足生損害
於林茂樑，而應論以偽造私文書罪，非無研求之餘地。(二)法院依自由心證為證據判斷
時，不得違背經驗法則，所謂經驗法則係指吾人基於日常生活經驗所得之定則，並非
個人主觀上之推測。林茂樑供稱：其統一發票係於八十二年十一月間失竊，八十三年
五月國稅局查獲時，始知失竊。但公司行號每兩個月必須結算一次，向稅捐機關申報
銷售額及營業稅額，營業稅法第三十五條第一項定有明文。則結算時，自係依據發票
，焉有統一發票遭竊逾半年仍然不知之理﹖林茂樑既於八十二年十一月間失竊統一發
票，何以不即報案，是否另有隱情﹖原判決採信林茂樑之指訴，置證人鄭文雄、王偉
所為有利上訴人之證言於不採，遽予認定上訴人有竊取林茂樑所有前開空白統一發票
二份之犯行，其證據之判斷，難謂無違背經驗法則。(三)審理事實之法院，對於案內一
切證據，除認為不必要者外，均應詳為調查，然後基於調查所得之心證，以為判斷事
實之基礎，如有應行調查之證據未經合法調查，率予判決，即屬刑事訴訟法第三百七
十九條第十款所稱之當然違背法令。林茂樑對其向上訴人領取工程款若干一節，均僅
答稱：「要回去查」（見原審卷第二五頁反面、第四四頁正面），原判決既認對此有
調查之必要，未待林茂樑查報即行結案，其調查職權之行使尚有未盡。上訴意旨，
執以指摘原判決不當，非無理由，應認有撤銷發回更審之原因。
據上論結，應依刑事訴訟法第三百九十七條、第四百零一條，判決如主文。
中      華      民      國    八十五    年      二      月    二十九    日
                              最高法院刑事第二庭
                                  審判長法官  施  文  仁
                                        法官  陳  炳  煌
                                        法官  張  淳  淙
                                        法官  洪  文  章
                                        法官  花  滿  堂
      右正本證明與原本無異
                                              書  記  官
中      華      民      國    八十五    年      三      月      五      日
                                                                        Ｓ


司法院資訊處製作；財團法人民間司法改革基金會備份。
